【裁判字號】    88,訴,990
【裁判日期】    890808
【裁判案由】    清償借款等
【裁判全文】
臺灣彰化地方法院民事判決  八十八年度訴字第九九○號
    原      告  甲○
    訴訟代理人  戊○○
                張慶達律師
    被      告  乙○○      住.
    訴訟代理人  周平凡律師
    被      告  丙○○      住.
                丁○○      住.
右當事人間請求清償借款等事件，本院判決如左：
    主      文
被告丙○○應給付原告新台幣拾壹萬貳仟伍佰元，及自民國八十八年十二月四日起
至清償日止，按年息百分之五計算之利息。
原告其餘之訴駁回。
訴訟費用由被告丙○○負擔二分之一，餘由原告負擔。
本判決第一項於原告以新臺幣壹拾萬零貳仟元供擔保後得假執行。
原告其餘假執行之聲請駁回。
    事      實
甲、原告方面：
  一、聲明：
  （一）被告應給付原告新台幣（下同）六十二萬五千元暨自起訴狀繕本送達之翌日
        起至清償日止按年息百分之五計算之利息。
  （二）願供擔保請准為假執行之宣告。
  二、陳述：
  （一）被告乙○○於民國八十六年元月間，向原告借款六十二萬五千元，言明係為
        週轉用，近期內即可返還，原告應允後，被告乙○○要求原告將錢匯入設於
        世華商業銀行員林分行帳號00000000000號中寮有限公司之帳戶
        ，原告不疑有他，遂於八十六年一月二十三日，委託訴外人張就道，將款項
        如數匯入。惟時過數月，被告乙○○卻未依約還款，原告曾於八十七年十月
        間催告之，被告並無回應，原告又於八十八年四月十三日再度以存證信函催
        告其還款，詎被告乙○○卻表示雙方無借款憑證，而拒不返還借款，為此基
        於消費借貸關係提起本訴。
  （二）系爭借款乃八十六年一月一日被告乙○○、丁○○、丙○○及訴外人邵君豪
        四位合夥人簽署合夥契約後，因負責人乙○○欠缺合夥資金，經由被告丙○○向原告調借資金，由訴外人張就道於八十六年一月二十三日匯入被告乙○○指定之帳戶，是依被告合夥之情節觀之，真正借款人為被告等合夥人。
  （三）本件被告係以合夥投資型態投資寮國生意，而合夥與公司法上公司組織截然
        有別，是果被告乙○○辯稱「重新合組中寮有限公司」或由丙○○出名為「
        中寮有限公司之股東」為真，為何股東名單上均無丙○○、邵君豪及丁○○
        之名，退步言之，倘原告為隱名合夥人，衡情焉有不把原告之名及其出資額
        列明合夥契約，以決定將來合夥事業損益之計算及分配之理，況若如乙○○
        所辯丙○○與原告各出一半資金，然事後退還原告之金額卻為三十二萬一千
        五百元，多出九千元，是被告等既已收到原告系爭借款，原告即得依民法第
        四百七十八條之規定請求返還。
  （四）查被告所提之合夥契約書第六條內容「合夥人不得利用本公司名義向他人借
        貸」觀之，益證本件係乙○○等合夥人全體向原告借得系爭借款，並非丙○○個人所借，況原告與丙○○有債務糾紛，原告焉有可能再借給他錢，且丙○○要向原告借錢去投資寮國生意，亦應在合夥契約成立之前，焉有於八十
        六年一月一日成立合夥後，於同年一月二十三日再向原告借得所謂之「公司
        股金六十二萬五千元」，並偽稱「二人約定各出一半資金」，尤其匯入中寮
        公司之帳號，倘非乙○○告知原告，原告又如何得知，另參酌證人張就道於
        八十八年十二月二十一日審理時證稱「．．中寮公司要求，用丙○○名義匯
        入這個帳戶，比較方便，．．」等語，依此足徵本件真正借款人為被告乙○○合夥全體，殆無疑義，而被告等飾詞欲將合夥債務推由目前已無資力清償
        之丙○○一人獨立負擔，卸免債務之心，已彰彰明甚。
  三、證據：提出、公司登記資料卡、彰化商業銀行匯款回條、存證信函、互助會員
      名冊及本票等影本，並請求傳訊證人張就道。
乙、被告方面：
壹、被告乙○○：
  一、聲明：求為判決駁回原告之訴及其假執行之宣告。
  二、陳述：被告乙○○並未積欠原告任何債務，按被告乙○○於八十六年一月一日
      與邵君豪、丁○○、丙○○等，重新合組中寮公司，公司股金為二百五十萬元
      ，每位股東需交股金六十二萬五千元，是被告丙○○乃於八十六年一月二十三
      日交該筆款項，由彰化商業銀行匯入中寮公司帳戶，事後經查證，上開款項乃
      丙○○邀原告合夥投資，由丙○○出名為中寮公司股東，原告為隱名合夥股東
      ，二人各出資一半資金（即三十一萬二千五百元），而系爭款項則由原告委託
      訴外人張就道先行全額匯入中寮公司，詎原告反悔告知丙○○不願投資，丙○○乃於八十六年三月三十一日以台中市農會支票，帳號二二六九八號，發票人
      張陳淑惠（即丙○○之妻），金額三十二萬一千五百元（原告要求九千元利息
      ），交予原告，先償還原告代墊股金之半數，該紙支票並由原告委託張就道提
      示並兌現，另半數股金三十一萬五千元，則變成丙○○向原告借款之款項。
  三、證據：提出合夥契約書及支票影本。
貳、被告丙○○：未於最後言詞辯論其日到場，惟據其前到場及書狀稱以：
  一、聲明：求為判決駁回原告之訴。
  二、陳述：原告有參加合夥，但不掛名，合夥金額為六十二萬五千元，原告出一半
      錢，另一半為原告先行墊出，以被告之名義入夥。系爭款項乃張就道所匯，匯
      款後，伊就還張就道三十一萬二千五百元，其中含利息九千元。本件實係八十
      六年間原告有意出資與被告乙○○經營木料生意，原告借款三十一萬五千元予
      被告丙○○，被告丙○○本人另出資三十一萬五千元，以被告丙○○之名義參
      加。最近被告丙○○決定要撤回全部資金，如被告乙○○退回資金，被告丙○○決將借款悉數返還原告。
參、被告丁○○：
    未於言詞辯論期日到場，亦未提出書狀作何聲明或陳述。
丙、本院依職權函調設於世華商業銀行員林分行帳號00000000000號帳戶
    八十六年一月間之往來明細。
    理      由
甲、程序方面：
  一、本件被告丁○○、丙○○受合法通知，未於言詞辯論期日或最後言詞辯論期日
      到場，核無民事訴訟法第三百八十六條各款所列情形，爰依原告聲請，由其一
      造辯論而為判決。
  二、按訴狀送達後，原告不得將原訴變更或追加他訴。但請求之基礎事實同一或不
      甚礙被告之防禦或訴訟之終結者，不在此限。民事訴訟法第二百五十五條第一
      項第一款、第七款定有明文。本件原告起訴主張依民法消費借貸關係請求被告
      乙○○返還借款，嗣於起訴狀繕本送達被告之後，於八十八年十二月三日本院
      第二次言詞辯論期日時，亦基於消費借貸之法律關係，追加丁○○及丙○○為
      被告，而依民法第四百七十八條請求渠等返還借款，是其之追加，乃基於同一
      借貸之事實，應不甚礙被告之防禦及訴訟之終結，自應予准許。
  三、至原告於八十八年十二月二十一日，本院第三次辯論期日將終竣時，未得被告
      同意，依據合夥之法律關係為訴之追加，請求被告應連帶返還借款，同年十二
      月二十四日更具狀再次陳明其所為追加之訴之依據，因本件原訴之辯論，已去
      成熟不遠，而關於原訴之資料，新訴無可利用，且原告起訴主張之消費借貸法
      律關係，與追加之合夥之法律關係，乃不同之訴訟標的，請求之要件亦不不同
      ，若准許其追加，顯有礙被告之防禦，並足使訴訟之終結延滯，原告此部分訴
      之追加不合法，已另以裁定駁回。
乙、得心證之理由：
  一、原告主張：八十六年一月一日，被告乙○○、丁○○、丙○○及訴外人邵君豪
      四位合夥人簽署合夥契約後，因負責人乙○○欠缺合夥資金，經由被告丙○○
      共同向原告調借資金，嗣由訴外人張就道於八十六年一月二十三日，匯入被告
      乙○○指定設於世華商業銀行員林分行帳號00000000000號中寮有
      限公司之帳戶，因被告等迄今拒不返還借款，為此乃基於消費借貸關係提起本
      訴等語。
  二、被告乙○○則以：伊並未積欠原告任何債務，被告乙○○於八十六年一月一日
      與邵君豪、丁○○、丙○○等，重新合組中寮公司，公司股金為二百五十萬元
      ，每位股東需交股金六十二萬五千元，而被告丙○○於八十六年一月二十三日
      由彰化商業銀行匯入中寮公司帳戶之款項，乃丙○○邀原告合夥投資，由丙○○出名為中寮公司股東，原告為隱名合夥股東，二人各出資一半資金（即三十
      一萬二千五百元），嗣原告反悔不願投資，丙○○乃於八十六年三月三十一日
      以金額三十二萬一千五百元之支票，交予原告，先償還原告代墊股金之半數，
      另半數股金三十一萬五千元，則變成丙○○向原告借款之款項等語資為置辯。
      被告丙○○則以：本件實係八十六年間原告有意出資與被告乙○○經營木料生
      意，原告借款三十一萬五千元予被告丙○○，被告丙○○本人另出資三十一萬
      五千元，以被告丙○○之名義參加，合夥金額為六十二萬五千元，系爭款項乃
      張就道所匯，匯款後，伊就還張就道三十一萬二千五百元，其中含利息九千元
      等語資為置辯。
  三、查原告於八十六年一月二十三日，委託訴外人張就道，將六十二萬五千元之款
      項，匯入設於世華商業銀行員林分行帳號00000000000號中寮有限
      公司之帳戶，事後原告如數將前開金額之款項返還張就道，又被告丙○○曾於
      八十六年三月三十一日，以台中市農會支票，帳號二二六九八號，發票人張陳
      淑惠，金額三十二萬一千五百元，交予原告，該紙支票並由原告委託張就道提
      示並兌現之事實，有兩造所提出之彰化商業銀行匯款回條影本及支票影本為證
      ，且兩造所不爭執，並經證人張就道結證在卷，本院復依職權函調設於世華商
      業銀行員林分行帳號00000000000號帳戶八十六年一月間之往來明
      細查核屬實，堪信為真實。
  四、原告主張前開於八十六年一月二十三日，委託訴外人張就道，匯入中寮有限公
      司之帳戶之款項，乃被告等因合夥資金不足而共同向伊所借等語，惟為被告乙○○、丙○○所否認。按「當事人主張有金錢借貸關係存在，需就其發生所具
      備之特別要件即金錢之交付及借貸意思表示相互一致負舉證責任，若僅證明有
      金錢之交付，未證明借貸意思表示互相一致者，尚不能認有金錢借貸關係存在
      。」（最高法院八十一年台上字第二三七二號判決參照），查本件原告固曾於
      八十六年一月二十三日，委託訴外人張就道，將六十二萬五千元匯入中寮有限
      帳戶之事實，已如前述，而據證人即匯款人張就道於本院審理時到庭證稱：「
      是甲○叫我代墊此款項，並且要求我將此款項匯入中寮公司乙○○，為何要匯
      款甲○沒有說明原因」、「因我是匯款人，所以直接在匯款人處填寫我的名字
      ，至於丙○○名字是中寮公司要求的」、「（匯款回條匯款丙○○是何人要求
      寫的）是中寮公司乙○○太太要求的」等語，參照證人之證詞，並無從顯示該
      筆款項，乃被告等向原告所借。又考諸被告丙○○於本院審理中均自認，系爭
      款項，乃伊為加入被告乙○○等之合夥，而向原告所借貸所生等語，核與證人
      張陳淑惠到庭證稱：「中寮公司找丙○○投資，因丙○○沒那麼多錢，向甲○
      借，共六十二萬五千元，由張就道幫忙匯，甲○告知錢是張就道的由他匯款，
      匯款條寫張就道及丙○○之名，後來我還甲○一半錢加利息，另一半錢開本票
      給甲○，實際上甲○錢是借給丙○○，並不是中寮公司」等語相符。是從上開
      各情，僅可謂原告有匯款之情，卻無從審認被告等曾共同向原告借款，揆之前
      開判決意旨，原告主張被告等因合夥資金不足而共同向伊借用系爭款項云云，
      委難採信。又系爭款項，既係被告丙○○向原告所借，則消費借貸關係，應僅
      存在於原告與被告丙○○之間。
  五、又查，被告丙○○曾於八十六年三月三十一日，以台中市農會支票，帳號二二
      六九八號，發票人張陳淑惠，金額三十二萬一千五百元，交予原告，該紙支票
      並由原告委託張就道提示並予兌現，又據被告丙○○所陳，前開金額包含九千
      元之利息，是被告丙○○應已清償原告之金額為三十一萬二千五百元，尚餘借
      款三十一萬二千五百元未為清償。
  六、按借用人應於約定期限內，返還與借用物種類、品質、數量相同之物，未定返
      還期限者，借用人得隨時返還，貸與人亦得定一個月以上之相當期限，催告返
      還。民法第四百七十八條定有明文。查本件消費借貸關係，原告與被告丙○○
      間並未約定返還期限，而原告於起訴前，並未定一個月以上之期限，催告被告
      丙○○返還借款，惟貸與人之催告非必定有期限，祇須貸與人有催告之事實，
      而催告後已逾一個月以上相當期限者，即認借用人有返還借用物之義務；本件
      原告既已對被告丙○○起訴（追加起訴），起訴狀繕本並已於八十八年十二月
      三日由被告丙○○當庭收受，是至本院八十九年七月二十五日最後言詞辯論之
      日止，顯已逾一個月以上，是本件借貸縱未定有返還期限，應可認原告之請求
      符合民法第四百七十八條規定。從而，原告依消費借貸之法律關係，請求被告
      丙○○給付剩餘未為清償之借款三十一萬二千五百元，及自起訴狀繕本送達之
      翌日即八十八年十二月四日起至清償日止，按年息百分之五計算之利息，為有
      理由，應予准許。其餘逾此範圍，則應駁回。
  七、原告陳明願供擔保聲請宣告假執行，核其勝訴部分並無不合，爰酌定相當擔保
      金額宣告之；敗訴部分，因訴之駁回而失所附麗，併予駁回。
  八、結論：原告之訴為有一部有理由，一部無理由，並依民事訴訟法第三百八十五
      條第一項前段、第七十九條但書、第三百九十條第二項，判決如主文。
中      華      民      國    八十九    年      八      月        八    日
                           臺灣彰化地方法院民事第一庭
~B法      官  王義閔
右為正本係照原本作成。
如對本判決上訴，應於判決送達後二十日內向本院提出上訴狀。
~B法院書記官  林淑女
中      華      民      國    八十九    年      八      月        十    日


司法院資訊處製作；財團法人民間司法改革基金會備份。
